【裁判字號】    98,訴,306
【裁判日期】    981228
【裁判案由】    空氣污染防制法
【裁判全文】
臺中高等行政法院裁定
                                       98年度訴字第306號
原      告  甲○○
輔  佐  人  丙○○
被      告  臺中縣政府
代  表  人  乙○○
訴訟代理人  丁○○
上列當事人間因空氣污染防制法事件，原告不服行政院環境保護
署中華民國98年6月16日環署訴字第0980045065號訴願決定，提
起行政訴訟，本院裁定如下︰
    主  文
原告之訴駁回。
訴訟費用由原告負擔。
    理  由
一、按「訴願之提起，應自行政處分達到或公告期滿之次日起三
    十日內為之。」「訴願事件有下列各款情形之一者，應為不
    受理之決定：．．．二提起訴願逾法定期間或未於訴願法第
    57條但書所定期間內補送訴願書者。」訴願法第14條第1項
    及第77條第2款分別定有明文。次按「原告之訴，有下列各
    款情形之一者，行政法院應以裁定駁回之。．．．十起訴不
    合程式或不備其他要件者。」為行政訴訟法第107條第1項第
    10款所明定。
二、本件原告於臺中縣太平市○○路1440號從事肉鬆加工作業，
    經被告機關所屬環境保護局於民國（下同）95年12月4日14
    時30分派員會同檢測機構琨鼎環境科技股份有限公司人員，
    至原告上開作業場所周界進行採氣作業，經現場採氣檢測結
    果臭氧濃度值為19，超過排放標準10，已違反空氣污染防制
    法第20條規定，被告機關於95年12月27日以府授環稽字第09
    50055745號函請原告提出陳述書，嗣被告機關以原告未於期
    限內提出，依行政程序法第105條第3項規定，視為放棄陳述
    意見機會，乃於96年1月15日以府授環稽字第0960045491號
    函附裁處書（按：系爭裁處書左上角所列編號「Ｌ30015」
    係裁處書聯單號碼，為被告機關便於列管之流水號；而處分
    公文即前述96年1月15日府授環稽字第0960045491號函所載
    裁處書編號「00-000-000000」係被告機關裁處字號，均為
    同一處分案之裁處書-見本院卷第46、47頁所附被告機關98
    年10月28日環稽字第0980066296號函及其附件），依空氣污
    染防制法第56條規定，裁處原告新臺幣（下同）2萬元罰鍰
    ，並限期於96年2月2日前完成改善，屆期仍未完成改善者，
    按日連續處罰；情節重大者，得命其停工或停業。原告不服
    ，提起訴願，經訴願決定機關以提起訴願逾期為由決定不受
    理，原告仍不服，遂提起本件行政訴訟。
三、經查：
（一）行政訴訟法第4條第1項規定：人民因中央或地方機關之違
      法行政處分，認為損害其權利或法律上之利益，經依訴願
      法提起訴願而不服其決定者，得向高等行政法院提起撤銷
      訴訟。而此所謂行政處分，依訴願法第3條第1項規定，係
      指中央或地方機關就公法上具體事件所為之決定或其他公
      權力措施而對外直接發生法律效果之單方行政行為而言。
      次按「提起訴願，係對於官署之處分不服而請求救濟之程
      序，必以有行政處分之存在，為其前提。被告官署之通知
      ，並非對原告之請求有所准駁，在法律上無何種效果因之
      發生，積極或消極之行政處分，均不存在，原告自不得對
      該項通知，提起訴願。」最高行政法院48年判字第70號著
      有判例可稽。本件被告機關95年12月27日以府授環稽字第
      0950055745號函記載：「主旨：臺端涉違反空氣污染防制
      法乙案，請依說明辦理，請查照。說明：一依據本縣環境
      保護局案陳該局95年12月4日稽查工作紀錄單及行政程序
      法第102條規定辦理。二臺端於太平市○○路1440號從事
      肉鬆加工作業中，因未設置有效防制措施，致加熱烘烤肉
      鬆加工過程產生異味，散佈於空氣中造成污染，．．．，
      經現場採氣檢測結果臭氧濃度為19，已超過排放標準10，
      已違反空氣污染防制法第20條之規定。三請臺端於文到7
      日內向本縣環境保護局提出陳述書（格式如附件，以掛號
      郵戳或該局收文為準），逾期依行政程序法第105條第3項
      規定，視為放棄陳述意見機會」等語。綜觀該函文內容，
      乃被告機關因原告涉嫌違反空氣污染防制法第20條乙案，
      在依同法（空氣污染防制法）第56條規定對原告作成行政
      處分前，依據行政程序法第102條規定，通知原告於期間
      內提出陳述書，倘逾期未提出，依行政程序法第105條第3
      項規定，視為放棄陳述意見之機會。顯見該函文並非對原
      告之請求有所准駁，或就其涉嫌違反空氣污染防制法第26
      條乙案有所決定，在法律上無何種效果因之發生可言，積
      極或消極之行政處分，均不存在，揆諸首揭說明，原告對
      該項通知，提起行政爭訟，請求撤銷，自非合法。
（二）次查，系爭被告機關96年1月15日府授環稽字第096004549
      1號函附裁處書，係於96年1月18日以雙掛號寄達原告工作
      場所臺中縣太平市○○路1440號，並由原告本人於送達證
      書蓋章收受之事實，有送達證書影本附原處分卷（第27頁
      ）可稽；原告設址於臺中縣，其向受理訴願機關即所在地
      設於臺北市之行政院環境保護署提起訴願，應扣除在途期
      間4日，期間之末日原為96年2月21日（星期三），惟該日
      適逢國定假日連續假期（春節），是原告應於次週星期一
      （即96年2月26日）前提起訴願，方為適法。惟本件原告
      遲至98年4月22日始提起訴願，有存證信函（存證號碼001
      78）附訴願卷（第44頁）可按，顯已逾30內提起訴願之法
      定不變期間。原告雖主張其已於96年1月10日以臺中縣太
      平郵局00014存證信函表示不服，應屬提起訴願，其訴願
      並未逾期等語。然查，原告上該存證信函（見原處分卷第
      24至26頁、本院卷第9頁）業已載明：「本人甲○○於95
      年12月28日接到本縣環境保護局公文時內容主旨說明光興
      路1440號從事肉鬆加工業過程散佈空氣造成污染．．．」
      等云云，足證該存證信函乃原告針對接獲被告機關95年12
      月27日府授環稽字第0950055745號通知陳述意見函所提出
      之答復；而本件被告機關系爭處分及原告收受該處分之日
      期分別為96年1月15日與96年1月18日，原告於96年1月10
      日郵寄上開第00014存證信函時被告機關系爭處分尚未作
      成，自不得以該存證信函認屬原告已就其後（96年1月15
      日）作成之系爭處分表示不服而提起訴願，原告此部分之
      主張，洵非可採。又依原告提出之臺中縣太平市調解委員
      會調解書醫療費用明細表（含門急診醫療費用明細表），
      固可證明原告確於95年12月7日駕駛訴外人邱素珠所有自
      用小客車，在前揭臺中縣太平市○○路1440號前與駕駛重
      機車之訴外人王世博發生車禍致王世博受傷，並經上開調
      解委員會於96年4月18日成立調解，然原告收受系爭處分
      後倘有不服，尚非不得由其本人親自或委任他人代理提起
      訴願，尋求救濟，尚難執此主張其逾期提起本件訴願有不
      可歸責之事由。從而訴願決定以原告訴願已逾法定不變期
      間，不予受理，自無不合。原告復對之提起行政訴訟，亦
      非合法。
（三）綜上所述，本件原告之訴為不合法，應予駁回。又本件既
      從程序上駁回原告之訴，則兩造有關實體上之主張即無庸
      審究，附此敘明。
四、依行政訴訟法第107條第1項第10款、第104條、民事訴訟法
    第95條、第78條，裁定如主文。
中    華    民    國    98    年    12    月    28    日
                臺中高等行政法院第二庭
                          審判長法  官  胡  國  棟
                                法  官  林  秋  華
                                法  官  劉  錫  賢
以上正本證明與原本無異。
如不服本裁定，應於裁定送達後10日內以書狀敘明理由，經本院
向最高行政法院提起抗告（須依對造人數附具繕本）。
中    華    民    國    98    年    12    月    28    日
                                書記官  蔡  逸  媚


司法院資訊處製作；財團法人民間司法改革基金會備份。
